臺灣高等法院臺中分院民事判決　100年度上易字第69號
上　訴　人　許玉燕
訴訟代理人　林文達
被 上 訴人　交通部公路總局第二區養護工程處
法定代理人　陳敬明
訴訟代理人　陳光龍律師
上列當事人間請求排除侵害等事件，上訴人對於民國99年12月13
日臺灣彰化地方法院99年度彰訴字第8號第一審判決提起上訴，
本院於100年4月19日言詞辯論終結，判決如下：
    主  文
原判決關於駁回上訴人後開第二項之訴部分及訴訟費用之裁判均
廢棄。
被上訴人應給付上訴人新台幣捌佰陸拾元。
其餘上訴駁回。
第一、二審訴訟費用由被上訴人負擔十分之一，餘由上訴人負擔
。
    事實及理由
一、按所謂承受之聲明，並無一定之用語，苟依書狀意旨，及承
    受義務人以該書狀所為之訴訟行為，足認其係出於承受訴訟
    之意思者，即不能指為尚未為合法之承受訴訟之聲明（最高
    法院77年度台上字第772號判決參照）。查本件被上訴人之
    法定代理人於原審判決前之99年6月1日變更為陳敬明，惟嗣
    後即以其名義委任訴訟代理人陳律師，並提出答辯狀，此項
    行為即屬承受訴訟之具體表示，且其答辯狀繕本已送達於上
    訴人，自生承受訴訟效力，合先敘明。
二、系爭坐落於彰化縣鹿港鎮○○段754地號土地（下稱系爭土
    地）為上訴人所有，上訴人於98年9月至10月間，接獲重測
    結果通知後，至現場察看，赫然發現系爭土地西方遭被上訴
    人所建之箱涵占有面積17.26平方公尺，且在上訴人所有之
    土地沿溝渠之部分，在與前開涵洞大小之範圍內，原有之土
    壤均遭挖除且遭水流沖刷，其挖除及持續侵害上訴人土地所
    有權，為此依民法第767條物上請求權之規定提起本訴，求
    為命被上訴人拆除上開箱涵並返還該部分土地及應於系爭土
    地如原審判決附圖（以下稱附圖）編號Ｃ所示部分、面積31
    6.25平方公尺（下稱系爭流失土地）流失之土壤回填至與原
    土地相同之高度且應於系爭土地如附圖所示與同段753地號
    土地之溝渠接鄰處，施作水溝水泥造渠道，並不得繼續侵害
    上訴人之土地暨給付上訴人新台幣（下同）50萬元之判決。
三、被上訴人則以：系爭箱涵係位於台61線174K＋200處，該標
    工程於88年2月19日開工，92年12月30日完工，而該處雙層
    箱涵原設計係採人行（上層）、排水（下層）箱涵方式辦理
    ，排水箱涵延伸路權外兩側5公尺，係預留兩側農路穿越用
    ，系爭箱涵係按原排水溝位址施工，並無所謂偏差問題，但
    因施工時未套用地籍圖，致延伸路權外之排水箱涵誤占上訴
    人之系爭土地。被上訴人欲將占用部分拆除，並將占用土地
    返還上訴人，惟上訴人拒絕被上訴人拆除。又系爭箱涵係位
    於「牛肚溝」排水道上，而牛肚溝排水道現況寬4公尺、高2
    公尺、上游道路出水口寬60公分、高100公分，呈東向西流
    向，故水流應不致沖刷流失箱涵的出水口旁上訴人所有之系
    爭土地，且下游處出水口為海堤加閘門，應不致於造成沖刷
    上訴人土地之堤岸。又關於上訴人請求回填土地、填溝渠部
    分，應先證明土壤流失之情形為被上訴人所造成；又上訴人
    自承：上開水溝左右兩邊均無排水，且該水溝之水量甚少，
    並無流動至大海之情形，甚至在系爭箱涵後方長滿雜草，並
    無水流，因此上開水溝似乎僅供附近特定之漁塭排水使用，
    而非供公共排水之用，並無存在之必要，非但可予填平，更
    無施作系爭箱涵，導致挖除系爭土地之土壤而侵害上訴人權
    利之必要。則上訴人一面認為溝渠水流量小，甚無水流而應
    無保留必要；又主張溝渠週遭土壤乃因水流沖刷而應無保留
    必要，另一方面又主張溝渠週遭土壤乃因水流沖刷而導致流
    失，是其論述顯相矛盾。另上訴人主張被上訴人挖除土壤作
    成溝渠，及導致上訴人土地每逢颱風暴雨及水流渦漩雙重效
    應下，上訴人所有鄰近水溝之土地天然邊坡遭到水流沖刷流
    失等，請上訴人善盡舉證責任。蓋該水溝入口處較小、地勢
    高，出口之系爭水泥箱涵較寬、地勢較低，怎可能因被上訴
    人施作箱涵，即造成土壤沖刷、流失？又據上訴人98年12月
    17日說明書第3點記載：鹿港鄉公所雇工疏浚竟將淤泥垃圾
    傾倒推置本人所有土地上。是依此記載內容，將淤泥垃圾傾
    倒置上訴人所有土地者係鹿港鄉公所，與上訴人無關，被上
    訴人僅施作、管理台61線公路工程，不可能、也無權延伸至
    上訴人之土地北緣水溝長約百公尺處，該水溝確非被上訴人
    疏濬。至於上訴人請求被上訴人施作水溝水泥渠道保護邊坡
    避免災害繼續危害上訴人之財產」，並無依據，而上訴人請
    求相當租金損害超過五年部分，已經罹於時效等語置辯。
四、原審判決被上訴人應將坐落於彰化縣鹿港鎮○○段754地號
    土地上，如附圖所示編號Ｂ部分、面積17.26平方公尺之水
    泥造箱涵拆除，並回復原狀後，返還該部分土地予上訴人，
    而駁回上訴人其餘之訴。上訴人就其敗訴部分提起上訴，上
    訴聲明：
      (一)原判決關於上訴人敗訴部分廢棄；
      (二)被上訴人應給付上訴人27,101元及自民國100年1月1日
        起至被上訴人履行原判決主文第一項之日止按年息百分
        之十計算之損害金；
      (三)被上訴人應於系爭土地如附圖編號Ｃ所示部分、面積31
        6.25平方公尺流失之土壤回填至與原土地相同之高度且
        應於系爭土地如附圖所示與同段753地號土地之溝渠接
        鄰處，施作水溝水泥造渠道防免繼續侵害。
    其中第二項之聲明之損害金乃在原審所請求之五十萬元具體
    化，依民事訴訟法第446條第1項但書規定。勿庸經對造同意
    ，並予敘明。
    被上訴人答辯聲明：上訴駁回。
五、上訴人主張系爭土地西方遭被上訴人所建之系爭箱涵占有之
    事實，業據其提出地圖、協議賠償不成立證明文件、系爭土
    地登記謄本、地籍圖謄本、第二養護工程處函及現場照片10
    幀、溝渠照片2幀等件為證，復經原審會同鹿港地政事務所
    測量人員勘測屬實，製有勘驗筆錄及土地複丈成果圖等附卷
    足憑，並為被上訴人不爭執，此部分自堪信為真實。
六、上訴人固主張依86年11月8日空照圖照片，西濱快速公路施
    工前系爭原有水溝排水道寬度狹窄，並非如被上訴人所述之
    與排水箱涵寬度相同，該空照圖對比系爭土地北方約330公
    尺處之水泥混凝土排水道按比例尺為系爭水溝寬度之兩倍，
    惟該水溝現有寬度為6.15公尺，在西濱快速公路施工前該水
    溝原即為水泥護坡，現未曾加寬，可見系爭水溝原水溝排水
    道寬度應小於3公尺，惟原審法院履勘時測得之箱涵寬度是7
    公尺，顯見被上訴人稱依原有水溝寬度施作，虛偽不實。另
    依90年9月14日空照圖照片顯示，西濱快速公路施工時，因
    施作排水箱涵不當侵害系爭土地，致土壤大量流失使系爭水
    溝排水道在箱涵處已成喇叭狀變大，又依94年9月26日之空
    照圖照片更顯示系爭水溝寬度已全面加速崩塌，而且前後均
    加大，在箱涵處更大於箱涵，可見西濱快速公路完成後，系
    爭水溝土壤流失及侵害繼續發生，造成系爭水溝排水道寬度
    因侵害繼續而急遽擴大，此係因被上訴人侵占及不當施工所
    致。又因被上訴人在未經上訴人同意，擅自不法侵占設置排
    水箱涵，造成上訴人所有系爭土地土壤繼續流失及侵害，現
    仍繼續而且損害又加速擴大，縱有第三人行為之介入，但依
    民法第185條之規定，為防免繼續侵害擴大，請求判決如上
    訴聲明第三項所示云云。然為被上訴人否認，上訴人固提出
    模型、照片為證，惟其模型為被上訴人否認真正，辯稱：不
    能證明係現場實際比例製作等語，又稽諸上訴人提出之現場
    照片，其中包含雨季時水流之照片，以及枯水期時雜草叢生
    毫無水流之照片，可知系爭水溝並非一年四季均有水流，則
    空照圖顯示之水溝寬載，亦受雨季（甚至颱風暴雨）或枯水
    期之不同而有別；且系爭土地上之淤泥經現場勘測時，並非
    政府機關所為，衡情可能為附近居民或漁塭業者，為便利排
    水而加以挖掘、疏濬，則系爭水溝之寬窄當有受該疏濬、挖
    掘影響之可能。何以上訴人僅憑不同年代、不同季節之空照
    圖之差異變化，即可認定系爭土地土壤流失均為被上訴人施
    作系爭箱涵所導致？上訴人就兩者間之直接因果關係，未能
    提出確切之證明，上訴人上開主張難謂為可採。
七、上訴人主張將系爭土地之所以流失乃被上訴人施作箱涵所致
    ，認系爭箱涵之出水口施作過寬，導致系爭土地之土壤流失
    云云。然查，系爭水溝之位置為鹿港鎮之接近海邊處，地勢
    平坦，溪流溝渠屬下游之末端接近出海口處，經原審履勘查
    明，其水量及水流速度絕非能與中上游高山集水區可比，其
    造成之沖刷及流失，有非常明顯之差別，此乃眾所知週知，
    則系爭土地旁之系爭水溝位處水流下游近出海口處，其流失
    者少，淤積甚眾，此觀諸系爭土地時有從系爭水溝內挖除沉
    澱淤泥置於岸上可知。則土壤是否流失，應與系爭箱涵出水
    口之大小無關，與溝渠位處上游、寬度、水流湍急或緩慢等
    因素，或有實質關聯性，是以，上訴人此部分主張，尚屬無
    據，均不足採。又既上訴人未能證明系爭土地之土壤流失為
    被上訴人施作系爭箱涵所致，且同段753地號土地亦為國有
    財產局所管理，則上訴人請求被上訴人施作水溝水泥渠道，
    同屬無據，自不可採；同理，因上訴人未能證明系爭土地之
    土壤流失，確為被上訴人施作系爭箱涵所生，則上訴人請求
    被上訴人賠償因流失土壤部分面積316.26平方公尺及不能耕
    作期間，並無依據，並不可採。
八、上訴人在本院主張被上訴人應給付上訴人27,101元及自民國
    100年1月1日起至被上訴人履行原判決主文第一項之日止按
    年息百分之十計算之相當利息損害金部分，按無法律上之原
    因而受利益，致他人受損害者，應返還其利益，民法第179
    條定有明文。又無權占有他人之土地，可能獲得相當於租金
    之利益亦為社會通常之觀念（最高法院61年度台上字第1695
    號判例參照）。又城市地方房屋之租金，以不超過土地及其
    建築物申報總價額年息10%為限，土地法第97條前段定有明
    文；此項規定於租用基地建築房屋之情形準用之，同法第10
    5條亦有規定。而土地法第97條關於房屋及基地計收租金之
    規定，於損害賠償事件，雖非當然一體適用，然亦未嘗不可
    據為計算賠償之標準；所謂以年息10%為限，乃指租金之最
    高限額而言，並非必須照申報價額10%計算之，且尚須斟酌
    房屋之位置、工商繁榮程度、使用人利用房屋之經濟價值、
    所受利益，彼等關係及社會感情等情事，以為決定（最高法
    院49年台上字第1230號判例、68年台上字第371號判例意旨
    參照）。查系爭土地經原審履勘現場，地處偏遠，周圍亦非
    繁榮，本院認應以年利率5%計算較為相當。系爭土地之申報
    地價每平方公尺200元，有土地登記簿謄本在卷可憑，依照
    租金之5年請求權時效計算，則上訴人所得請求之數額為863
    元（計算式：20017.265%5＝863），超過部分為無理
    由。至於上訴人請求自民國100年1月1日起至被上訴人履行
    原判決主文第一項之日止按年息百分之十計算之相當利息損
    害金部分，被上訴人抗辯欲將占用部分拆除，並將占用土地
    返還上訴人，惟上訴人拒絕被上訴人拆除乙節，為上訴人所
    不否認，自堪信為真實。按行使權利，履行義務，應依誠實
    及信用方法。民法第148條第2項定有明文，查上訴人拒絕被
    上訴人拆除並返還土地在先，事後卻要求賠償相當租金損害
    金，其行使債權，實有背於誠實及信用方法，不能認為正當
    。
九、從而，上訴人基於所有權物上請求權，請求被上訴人應於系
    爭土地如附圖編號Ｃ所示部分系爭流失土壤回填至與原土地
    相同之高度且應於系爭土地如附圖所示與同段753地號土地
    之溝渠接鄰處，施作水溝水泥造渠道，並不得繼續侵害上訴
    人之土地暨給付相當租金之損害金，其中相當租金之損害金
    為863元，為有理由，應予准許，原審就此部分所為上訴人
    敗訴之判決，於法尚有未洽，自屬不能維持。上訴論旨指摘
    原判決不當，求為廢棄改判，非無理由，爰判決如主文所示
    。超過上開範圍外之請求，均無理由，不能准許，原審所為
    上訴人敗訴之判決，核無不合，上訴論旨指摘原判決不當，
    聲明求為廢棄改判，非有理由，應予駁回。
十、本件判決之結果已臻明確，兩造其餘攻擊防禦方法，經審酌
    均於判決結果無影響，毋庸一一贅述，附此敘明。
據上論結，本件上訴為無理由，依民事訴訟法第449條第1項、第
78條，判決如主文。
中    華    民    國   100    年    4     月    29    日
                民事第五庭    審判長法  官  李寶堂
                                    法  官  黃永祥
                                    法  官  鄭金龍
以上正本係照原本作成。
不得上訴。
                                    書記官  姚錫鈞
中    華    民    國   100    年    4     月    29    日
                                                      Ｓ